【裁判字號】    89,台上,5205
【裁判日期】    890831
【裁判案由】    偽造有價證券
【裁判全文】
最高法院刑事判決                              八十九年度台上字第五二○五號
    上  訴  人  甲○○
                乙○○
右上訴人因偽造有價證券案件，不服台灣高等法院台中分院中華民國八十七年六月十
一日第二審更審判決（八十七年度上更(一)字第二五號，起訴案號：台灣台中地方法院
檢察署八十五年度偵字第八二九四號），提起上訴，本院判決如左：
    主  文
原判決關於甲○○、乙○○部分撤銷，發回台灣高等法院台中分院。
    理  由
本件原判決認定上訴人甲○○與劉德榮（經原審判決確定）二人共同基於意圖為自己
不法之所有及偽造文書、偽造有價證券之概括犯意，以刊登廣告販賣「香港六合彩明
牌」煽惑他人簽賭為手段，向不特定人詐取財物，租用台中市○○路八十九巷一六一
弄十三號二樓為基地，依電話公司轉售私人電話之不詳姓名者所交付之「王榮義」、
「溫淑菁」、「張麗雅」、「楊燕娟」、「劉德川」等人之身分證，委由不知情之刻
印店偽造「王榮義」等五人之印章，由甲○○負責以上開偽造之印章，偽造「王榮義
」等五人之印文於各該名義人之電話過戶申請書上，據以分別偽造「王榮義」等五人
之電話過戶申請書，足生損害於「王榮義」等人。而將其與劉德榮在報紙廣告中所找
之十六支私人轉售之電話，先後於民國八十四年十一月二十二日、二十三日、八十四
年十二月二十七日、八十五年一月十七日、二十四日分別過戶予「王榮義」等人之名
義，再以辦理電話轉接或另拉暗線之方式，將電話轉接至上開忠勇路八十九巷一六一
弄十三號二樓基地。並由甲○○將其先後於八十五年一月底及同年二月初，在台中市
○○路寒舍泡沫紅茶店向不詳姓名者所購之「張國寶」、「陳次溫」、「陳順晉」之
身分證，及其委由不知情之刻印店偽刻之「張國寶」、「陳次溫」、「陳順晉」等人
之印章，交由石旺得往寶島商業銀行台中分行（以下簡稱寶島銀行台中分行）、台
新國際商業銀行台中分行（以下簡稱台新銀行台中分行），於開戶申請書上偽造「張
國寶」、「陳次溫」、「陳順晉」等人之印文，藉以偽造「張國寶」、「陳次溫」、
「陳順晉」等人之申請書，持向上開各銀行辦理開戶手續，足生損害於「張國寶」等
三人。另由劉德榮以設在台中市○○路一六一號之「香港中國銀行投資理財集團」台
灣總部名義及電話，自八十四年十二月二十日起，連續在報刊、雜誌及俗稱第四台之
有線電視台等媒體上大肆刊登販賣六合彩明牌廣告。以該集團「持有六合彩絕對掌控
權」，且經香港彩券局授權「獨家權威」、「期期必中」、「牌支有任何失誤無條件
理賠八百萬」及「法界知名大律師陶百川與中銀集團訂立契約」，有法律顧問證書等
不實之廣告詞，煽惑不特定人參與簽賭六合彩之犯罪行為。誤信彼等果真有六合彩明
牌而主動以電話聯絡，要求以現金換取明牌。彼等於接到求取明牌之電話時，即告以
保證必能獲得明牌等語，並提供上開以「張國寶」、「陳次溫」、「陳順晉」等人名
義在台中郵局、寶島銀行台中分行、台新銀行台中分行開戶之帳號，指示求取明牌之
人先入小額款，如對方將款入後再來電詢問時，即向對方自稱因地位低，經理
責怪其所收會費太少云云，並要求對方再入多一點之金額。俟對方將款再入後，
即再詐以入會為會員之金額仍不夠，希望再多加些，湊成整數等各式理由，使對方一
再將款入上開帳戶。最後始再以該集團提供之六合彩號碼，乃直接經香港政府授權
，為防所報明牌外漏，須再入若干之保證金，以擔保所報明牌不致洩露，俟簽中後
，如未外漏，再將保證金退還云云。彼等為取信於求取明牌之人，並由劉德榮、甲○
○分別偽造「香港皇家政府」、「彭定康」、「陶百川」或「于定政」、「王曉芳」
、「盧晉德」等人之印章，再以所偽造之各該印章，分別偽造「香港皇家政府」、「
彭定康」之印文，並偽造「彭定康」、「簡大維」之署押，據以偽造「香港皇家政府
港督：彭定康、彩券局長：簡大偉」核發之「香港彩卷局授權書」，及偽造「香港皇
家政府」、「張國寶」、「陶百川」之印文，暨「張國寶」、「簡大偉」之署押，據
以偽造「立書人：中銀集團總裁張國寶、見證人：陶百川律師，並加蓋香港皇家政府
印文」等內容之「香港中國銀行企業財團契約書」，復意圖供行使之用，於本票上面
偽造「張國寶」之印文，據以偽造張國寶所簽發面額新台幣（下同）八百萬元之本票
。及偽造「于定政」、「王曉芳」、「盧晉德」、「陳順晉」、「張國寶」之印文，
據以偽造經香港中國銀行出納于定政，會計王曉芳、總經理盧晉德、董事長陳順晉、
總裁張國寶等人蓋章，面額港幣二百二十六萬六千二百八十元，付款地香港中環德輔
道中二號之金融本票。而將所偽造之「香港彩券局授權書」、「香港中國銀行企業財
團契約書」及張國寶本票或香港中國銀行金融本票寄給款人，足生損害於張國寶、
陶百川、于定政、王曉芳、盧晉德、陳順晉等人。使各款人深信不疑，受騙至已無
法再將款入上開帳戶後，再以電話詢問明牌時，劉德榮、甲○○等人即自行胡亂編
扯一組六合彩號碼供其簽賭，如僥倖簽中，則要求簽中者與渠等以六、四或五、五分
帳，並要求將款入上開帳戶；倘未簽中，則以因總裁與香港連線失誤等語搪塞，鼓
吹款人於下期繼續簽賭。倘不幸又未簽中，則又以因經理出錯，總裁已下令更換經
理職務等語搪塞，鼓吹款人下期再簽，一定會中云云，而連續以此方式向不特定之
多數人詐騙金錢。嗣馮振武、陳俊隆（均判刑確定）於八十五年一月初，陳豐祿（已
判刑確定）於八十五年二月初，石旺得（已判刑確定），上訴人乙○○於八十五年三
月間，均明知該集團專在行詐騙財，仍基於共同犯罪之意思而加入該集團，分別負責
執行其中部分任務，或接聽電話，播報明牌或幫忙寄送前揭授權書、契約書或本票予
款人，先後共向周寬和等四十五人詐取約三千六百九十四萬元（詳如原判決附表(一)
所載），劉德榮、甲○○、乙○○等人均以此為常業，於八十五年四月二十五日十五
時十分許，在前揭忠勇路八十九巷一六一弄十三號二樓為警查獲等情。因而撤銷第一
審關於此部分之判決，改判論處甲○○、乙○○共同連續意圖供行使之用，而偽造有
價證券罪刑（甲○○為累犯），固非無見。
惟查：(一)有罪之判決書，應記載犯罪之事實，諸凡有關犯罪之時間、地點、方法、態
樣，以及適用法律有關之事項，均應為詳實之記載，始足為適用法律之依據。原判決
認定由劉德榮、甲○○分別偽造印章以偽造「香港彩券局授權書」、「香港中國銀行
企業財團契約書」，復意圖供行使之用，偽造張國寶所簽發面額八百萬元之本票，及
偽造香港中國銀行金融本票等情。但對於究竟於何時偽造，所偽造之張國寶本票或香
港中國銀行金融本票之內容為何，均未於事實欄內明白記載，此與法律之適用攸關。
且認定偽造該私文書及本票為甲○○、劉德榮二人，卻於理由內說明乙○○對於此部
分之犯罪行為亦為共同正犯，自有認定之事實與理由說明不相適合之違誤。(二)原判決
認定乙○○於八十五年三月間始以共同犯罪之意思加入該犯罪集團，在此之前，難認
乙○○有何犯罪行為。但原判決理由內卻說明乙○○對本件犯罪行為均與甲○○等人
有犯意聯絡及行為分擔，為共同正犯，亦有判決理由矛盾之違法。(三)原判決認定上訴
人二人詐取被害人之金錢，以之為常業，此部分之行為應立常業詐欺罪。但理由內並
未說明其認定為常業犯之理由，自有判決不備理由之違法。(四)原判決附表二編號二－
「香港中國銀行金融本票（空白）」，及編號十三部分－「商業本票（空白）」，既
為空白本票，似未完成發票行為，自非屬有價證券，原判決認屬偽造之有價證券，依
刑法第二百零五條之規定宣告沒收，自有適用法則不當之違法。另理由內說明如原判
決附表(二)編號十四、十五所示扣案之偽造「香港中國銀行契約書」及「香港彩券局授
權書」，係上訴人等所有供犯罪預備之物，亦應予沒收。但主文欄卻無沒收之諭知，
亦有未當。上訴意旨均執以指摘原判決不當，非無理由，應認仍有發回更審之原因。
據上論結，應依刑事訴訟法第三百九十七條、第四百零一條，判決如主文。
中      華      民      國    八十九    年      八      月    三十一    日
                              最高法院刑事第八庭
                                  審判長法官  吳  雄  銘
                                        法官  池  啟  明
                                        法官  石  木  欽
                                        法官  郭  毓  洲
                                        法官  劉  介  民
      右正本證明與原本無異
                                              書  記  官
中      華      民      國    八十九    年      九      月      四      日


司法院資訊處製作；財團法人民間司法改革基金會備份。
